臺灣臺北地方法院民事判決
109年度訴字第2672號
原      告  華南商業銀行股份有限公司

法定代理人  黃俊智  
訴訟代理人  侯水深律師
被      告  劉火朝  


訴訟代理人  高亘瑩律師
上列當事人間請求拆屋還地等事件，本院於中華民國111年11月8
日言詞辯論終結，判決如下：
    主  文
被告應將坐落臺北市○○區○○段○○段○○○地號土地上，如附圖所示A
部分建物騰空拆除，並將占用之土地返還原告。
被告應給付原告新臺幣柒拾捌萬伍仟玖佰伍拾貳元，其中新臺幣
參拾參萬壹仟陸佰零肆元自一百零九年五月十二日起，其中新臺
幣肆拾伍萬肆仟參佰肆拾捌元自一百零九年十月七日起，均至清
償日止，按年息百分之五計算之利息。
被告應自民國一百零九年五月一日起至返還上開土地日止，按月
給付原告新臺幣壹萬參仟肆佰柒拾肆元。
訴訟費用由被告負擔。
    事實及理由
壹、程序部分
一、原告之法定代理人原為張振芳，嗣於訴訟繫屬中變更為黃俊
    智，有公司變更登記表在卷可稽，經黃俊智於民國111年8月
    8日具狀聲明承受訴訟（見本院卷二第117至123頁），於法
    核無不合，應予准許。
二、按訴狀送達後，原告不得將原訴變更或追加他訴，但請求之
    基礎事實同一者，不在此限，民事訴訟法第255條第1項第2
    款定有明文。查原告起訴時聲明：「㈠被告應將坐落臺北市○
    ○區○○段0○段000地號土地（下稱系爭土地）上，門牌號碼臺
    北市○○區○○路0段0號之建物占用部分（以實際測量為準）拆
    除，並將上開占用之土地返還原告；㈡被告應給付原告新臺
    幣（下同）33萬1,604元，及自起訴狀繕本送達翌日起至清
    償日止，按年息5%計算之利息；㈢被告應自109年5月1日起至
    返還上開土地日止，按月給付原告5,685元」（見本院卷一
    第7頁），嗣於109年9月29日以民事擴張聲明狀變更聲明（
    見本院卷一第125至126頁），核原告所為訴之變更追加，係
    基於同一基礎事實，揆諸前開規定，尚無不合，應予准許。
貳、實體部分
一、原告主張：原告為系爭土地之所有權人，被告為門牌號碼臺
    北市○○區○○路0段0號（下稱系爭建物）之所有權人，系爭建
    物如附圖所示A部分（面積35.55平方公尺）無權占有系爭土
    地，被告因此獲有相當於租金之利益，致原告受有不能使用
    該部分土地之損害，爰依民法第767條第1項、第179條等規
    定，請求被告拆屋還地，及給付相當於租金之不當得利等語
    。並聲明：㈠被告應將坐落系爭土地上，如附圖所示A部分建
    物騰空拆除，並將占用之土地返還原告；㈡被告應給付原告7
    8萬5,952元，其中33萬1,604元自起訴狀繕本送達翌日起，
    其中45萬4,348元自民事擴張聲明狀繕本送達翌日起，均至
    清償日止，按年息5%計算之利息；㈢被告應自109年5月1日起
    至返還上開土地日止，按月給付原告1萬3,474元。
二、被告辯以：被告於71年間因買賣取得臺北市○○區○○段0○段00
    0○號建物，權利範圍為1/2，被告使用出口臨汀州路2段部分
    之建物（即門牌號碼汀州路2段9號之系爭建物），共有人賴
    亮文則使用出口臨汀州路2段13巷3號部分之建物（即門牌號
    碼汀州路2段13巷3號），故系爭建物係領有建築執照之登記
    建物，所坐落之土地為系爭土地，又原告曾於72年間對被告
    就同一原因事實提起拆屋還地訴訟，經本院以72年度訴字12
    64號、臺灣高等法院以72年度上字第2786號判決確定（下稱
    前案判決），原告提起本件訴訟已違反重複起訴禁止之規定
    。又系爭建物係經當時土地所有權人同意興建，被告自71年
    間取得系爭建物所有權後即合法使用迄今，均繼受前手權利
    ，並無違法擴建或越界增建，被告並非故意或重大過失逾越
    地界，原告知其越界而不即提出異議，不得請求移去或變更
    系爭建物，原告之主張即為權利濫用及違反誠信原則等語。
    並聲明：原告之訴駁回。
三、得心證之理由：
　㈠本件並無訴訟標的為確定判決效力所及之情形：
　⒈觀諸前案判決中，原告主張：「坐落台北市○○段0○段000號（
    重測前為螢橋段5號）土地為伊所有，其中18.777坪出租於
    被上訴人林雲基，65年12月31日租期屆滿，雙方之租賃關係
    消滅。詎林雲基非但未返還該租賃物，反而將地上木造平房
    （門牌為汀州路261巷3號）應有部分1/2，出售與訴外人彭
    壽義，彭壽義再轉賣與被上訴人劉火朝。劉火朝於71年5月
    間，於汀州路擴寬之際，將木造平房之一部拆除，獨資新建
    磚造2層樓房，無權占有如原判決附圖所示A部分土地，面積
    0.0029公頃，並在左側搭建鐵架，上面復以塑膠面板，無權
    占有如原判決附圖所示B部分土地，面積0.0020公頃…」（見
    本院卷一第303頁），固可認該案當事人亦有本案原告與被
    告，且原告主張遭無權占有之土地亦為系爭土地，然本件被
    告占有系爭土地之系爭建物如附圖所示A部分，是否與前案
    判決所指為同一建物，即有疑義。
　⒉依前案判決理由「系爭如原判決附圖所示A部分土地上之二層
    樓房，乃劉火朝利用汀州路拓寬時，將前述舊有木造平房拆
    除其一部後，獨資就原地以鋼筋混凝土而建造，為劉火朝所
    自認，而二者之門戶復各自獨立，互不相通，則系爭二層樓
    房實屬劉火朝因原始建築而單獨取得其所有權，難謂賴亮文
    對之亦有共有權存在。劉火朝受讓木造平房之共有權後，方
    能與上訴人訂立基地租賃契約，其占有上訴人所有225號土
    地，並無正當之權源，則其將舊有木造平房拆除一部後，原
    地新建二層樓房，雖部分使用己有同所225號土地，亦難謂
    有民法第796條越界建築規定之適用…上訴人主張劉火朝為無
    權占有，先基於土地所有權之作用，請求劉火朝將系爭二層
    樓房拆除，並返還該土地，依法洵無不合，而應准許」（見
    本院卷一第305至306頁）、「劉火朝於71年5月5日向彭壽義
    買受前述木造平房，同年月15日受領交付之事實，有不動產
    買賣契約可證，則其自71年5月15日起始屬對上訴人負侵權
    行為之損害賠償責任…又劉火朝除無權占有原判決附圖所示A
    部分土地，面積0.0029公頃，折合8.773坪外，關於未拆除
    之木造平房仍有共有權存在，而占有上訴人之225號土地…，
    其面積為21.78坪，而屬於賴亮文承租之面積只有18.778坪
    ，扣除後超過之3.002坪仍係劉火朝所無權占有，二者合計
    為11.775坪…至於劉火朝另外無權占有如原判決附圖所示B部
    分土地（此部非在林雲基承租範圍）、面積0.0020公頃折合
    6.05坪，此部份上訴人自71年5月28日開始請求賠償…」等語
    （見本院卷一第307頁），參以本院72年度訴字1264號判決
    附圖（見本院卷二第61頁），可知前案判決認定被告無權占
    有之建物，係被告獨資以鋼筋混凝土建造，為被告單獨所有
    ，面積0.0029公頃（即29平方公尺），而被告無權占有之地
    上物，係水泥地板、鐵架及塑膠板，面積0.0020公頃（即20
    平方公尺），與本院109年6月18日現場履勘後囑託測繪之複
    丈成果圖，即如附圖所示A部分之占用面積35.55平方公尺，
    已有不符。
　⒊經本院函詢臺北市古亭地政事務所，請求確認本院72年度訴
    字1264號判決附圖與本院109年6月18日現場履勘後囑託測繪
    之複丈成果圖，二者測量標的及範圍是否相同，回覆略以：
    兩者測繪範圍有部分重疊，不完全一致，且本院72年度訴字
    1264號判決附圖所載門牌號碼「汀州路259號」前於80年間
    整編為「汀州路2段11號」，與109年複丈成果圖所載門牌「
    汀州路2段9號」不一致，又72年間測量之附圖於保存年限已
    銷毀，沒有原始座標，無法進行套繪等語，此有臺北市古亭
    地政事務所111年8月5日函、本院公務電話紀錄在卷可參（
    見本院卷二第93、103頁），可知前案判決所指無權占有建
    物，與如附圖所示A部分部分不僅範圍不一致，門牌號碼亦
    不相同，難認為同一建物。
　⒋又前案判決確定後，經本院以74年度民執玄字第4579號案件
    執行，執行期間歷經近20個月，且執行費用為4萬4,500元（
    見本院卷二第111至115頁），可推知該案執行標的金額應高
    達數百萬元，足認原告當時聲請強制執行之內容不僅包含對
    林雲基、劉火朝之金錢債權，亦包含拆除「汀州路259號」
    建物無權占有之部分。再參酌原告提出之房地產租金備查簿
    ，當時承辦人員曾於74年度下方欄位註記「最高院駁回維護
    高院判決申請強制執行中」，並於76年度下方欄位註記「房
    屋已執行拆除續行追償」（見本院卷二第147至154頁），益
    可認前案判決所指「汀州路259號」建物占用系爭土地部分
    ，已經拆除並執行完畢。
　⒌參以系爭建物之門牌號碼「汀州路2段9號」係80年7月15日整
    編，於79年1月22日初編為「汀州路257號」，有臺北市政府
    民政局門牌整合檢索資料附卷可佐（見本院卷二第145頁）
    ，可知本件原告所指被告占用「汀州路2段9號」之建物，係
    在前案判決後始初編門牌號碼，足見前案判決與本件原告所
    指之占用建物與範圍並非相同，本件訴訟原告主張被告占用
    之部分，即非前案判決確定判決效力所及。
　⒍被告雖抗辯其與賴亮文共有之臺北市○○區○○段0○段000○號建
    物，其中出口臨汀州路2段部分為系爭建物，系爭建物係領
    有建築執照之登記建物等語。然查，門牌「汀州路2段9號」
    之系爭建物並未辦理保存登記（見本院卷一第245頁），而
    上開108建號建物之建物登記簿謄本，自52年迄今均未記載
    門牌為「汀州路2段9號」，現門牌為「汀州路2段13巷3號」
    （見本院卷一第225頁、第285至295頁、卷二第143頁），復
    觀諸原告就「汀州路2段13巷3號」無權占用其所有之系爭土
    地，另對賴亮文提起拆屋還地訴訟，經本院以80年度訴字第
    3318號判決確定（見本院卷一第315至339頁），而依該判決
    附圖，顯然可肉眼判斷與本件原告主張之占用位置不同（見
    本院卷一第269頁），足見本件被告所有之「汀州路2段9號
    」建物，與108建號建物並非相同，其主張自難憑採。
　⒎綜上，前案判決係以門牌整編後之「汀州路2段11號」作為訴
    訟標的，與本件未辦保存登記之「汀州路2段9號」建物並非
    同一，亦與臺北市○○區○○段0○段000○號建物無涉。被告抗辯
    本件原告提起訴訟為前開判決效力所及，應裁定駁回原告之
    訴等語，洵不足採。
  ㈡原告請求被告將坐落於系爭土地上如附圖A所示之建物騰空拆
    除，並將占用土地返還原告，為有理由：
　⒈按所有人對於無權占有或侵奪其所有物者，得請求返還之，
    對於妨害其所有權者，得請求除去之，有妨害其所有權之虞
    者，得請求防止之，民法第767條定有明文。原告為系爭土
    地之所有權人，被告為系爭建物之所有權人，系爭建物如附
    圖所示A部分（面積35.55平方公尺）占有系爭土地等情，並
    有系爭土地登記謄本、臺北市古亭地政事務所土地複丈成果
    圖、現場照片、臺北市稅捐稽徵處107、108年房屋稅繳款書
    在卷可稽（見本院卷一第15頁、第99至101頁、第157至158
    頁、第227至229），是原告主張系爭建物占用其所有之系爭
    土地如附圖所示A部分，應予認定。
　⒉被告雖抗辯其自71年間取得系爭建物所有權後即合法使用迄
    今，均繼受前手權利，並無違法擴建或越界增建等語。惟門
    牌「汀州路2段9號」之系爭建物，與被告自71年間取得共有
    之建物即臺北市○○區○○段0○段000○號建物並非同一，且前案
    判決之「汀州路259號」建物為被告獨資以鋼筋混凝土建造
    ，為被告單獨所有，與系爭建物亦非同一，業經本院認定如
    前，即無繼受前手權利可言，則被告前揭抗辯顯屬無據。
　⒊被告另抗辯本件有民法第796條、第796條之1規定之適用，原
    告之主張為權利濫用及違反誠信原則等語。然被告經72年前
    案判決後，明知系爭土地為原告所有土地，其無權占有系爭
    土地，顯非故意或重大過失逾越地界，原告本件起訴亦無權
    利濫用及違反誠信原則可言。被告雖提出歷年房屋稅繳款書
    ，然此亦無從作為使用系爭土地之合法權源，是被告所為抗
    辯，尚難憑採。
　⒋被告既未能舉證證明其就系爭土地有有合法占有權源，則原
    告依民法第767條第1項規定，請求被告將坐落於系爭土地上
    如附圖A所示之建物騰空拆除，並將占用土地返還原告，為
    有理由。
　㈢原告依民法第179條規定，請求被告給付相當於租金之不當得
    利，為有理由：
　⒈按無法律上之原因而受利益，致他人受損害者，應返還其利
    益；依其利益之性質不能返還者，應償還其價額，民法第17
    9條前段、第181條但書分別定有明文，而無權占有他人土地
    ，可能獲得相當於租金之利益為社會通常之觀念（最高法院
    61年度台上字第1695號判決意旨參照）。次按城市地方房屋
    之租金，以不超過土地及其建築物申報總價年息百分之10為
    限；前條規定，於租用基地建築房屋均準用之，土地法第97
    條第1項及第105條分別定有明文。又基地租金之數額，除以
    基地申報地價為基礎外，尚須斟酌基地之位置，工商業繁榮
    之程度，承租人利用基地之經濟價值及所受利益等項，並與
    鄰地租金相比較，以為決定，並非必達申報總地價年息10%
    最高額（最高法院68年度台上字第3071號判決意旨參照）。
　⒉本院審酌系爭土地位於臺北市中正區，被告將該建物出租他
    人，此有本院109年6月18日勘驗筆錄及現場照片在卷可考（
    見本院卷第73至74頁、第157頁），認以原告所請求按申報
    地價年息6.5%計算被告所受相當於租金之不當得利，應為適
    當。準此，依系爭土地之歷年申報地價即公告現值之80%（
    見本院卷第17頁），計算被告應給付起訴前5年相當於租金
    之不當得利數額為78萬5,952元（計算式詳如參附表）。又
    被告109年每月相當於租金之不當得利數額為1萬3,474元（
    計算式詳如參附表），則原告併請求被告自109年5月1日起
    至返還占用土地止，按月給付相當於租金之不當得利1萬3,4
    74元，應屬有據。
　⒊原告本件得請求之金額，屬無確定期限之給付，原告就78萬5
    ,952元部分，請求加計其中33萬1,604元自起訴狀繕本送達
    翌日起（即自109年5月12日起，見本院卷一第31頁），其中
    45萬4,348元自民事擴張聲明狀繕本送達翌日起（即自109年
    10月7日起，見本院卷一第133頁），均至清償日止，按年息
    5%計算之遲延利息，核與民法第203條、第229條第2項、第2
    33條第1項前段規定相符，亦應准許。
四、綜上所述，原告依民法第767條第1項、第179條等規定，請
    求被告將坐落系爭土地上，如附圖所示A部分建物騰空拆除
    ，並將占用之土地返還原告，及給付原告78萬5,952元，其
    中33萬1,604元自109年5月12日起，其中45萬4,348元自109
    年10月7日起，均至清償日止，按年息5%計算之利息，並自1
    09年5月1日起至返還上開土地日止，按月給付原告1萬3,474
    元，為有理由，應予准許。
五、本件事證已臻明確，兩造其餘之攻擊或防禦方法及所提之證
    據，經本院斟酌後，認為均不足以影響本判決之結果，爰不
    逐一論列，附此敘明。
六、訴訟費用負擔之依據：民事訴訟法第78條。　
中　　華　　民　　國　　111 　年　　11 　月　 　29　　日
                  民事第七庭    法　官　許筑婷
以上正本係照原本作成。
如對本判決上訴，須於判決送達後20日內向本院提出上訴狀。如
委任律師提起上訴者，應一併繳納上訴審裁判費。
中　　華　　民　　國　　111 　年　 11　　月　　29　　日
                                書記官　林政彬
附表：（民國；新臺幣/元以下四捨五入）
起月 迄月 每月相當於租金之不當得利 金額 104/5/1 104/12/31 10,375（67,350×0.8×35.55×6.5%÷12） 83,000 105/1/1 105/12/31 13,688（88,853×0.8×35.55×6.5%÷12） 164,256 106/1/1 106/12/31 13,688（88,853×0.8×35.55×6.5%÷12） 164,256 107/1/1 107/12/31 13,356（86,696×0.8×35.55×6.5%÷12） 160,272 108/1/1 108/12/31 13,356（86,696×0.8×35.55×6.5%÷12） 160,272 109/1/1 109/4/30 13,474（87,465×0.8×35.55×6.5%÷12） 53,896 合計 785,952   備註 租金公式： 公告地價×0.8×面積×6.5%÷12=每月相當於租金之不當得利 104至109年公告地價： 104年公告地價:67,350元/每平方公尺 105年公告地價:88,853元/每平方公尺 106年公告地價:88,853元/每平方公尺  107年公告地價:86,696元/每平方公尺 108年公告地價:86,696元/每平方公尺 109年公告地價:87,465元/每平方公尺 占用面積:35.55平方公尺